臺灣高等法院臺中分院民事判決　九十年度家上字第一二四號
　　　上　訴　人　　甲○○
　　　被上訴人　　　乙○○
右當事人間離婚事件，上訴人對於中華民國九十年七月三十一日臺灣臺中地方法院九
十年婚字第三○六號第一審判決提起上訴，本院判決如左：
      主      文
原判決廢棄。
被上訴人在第一審之訴駁回。
被上訴人應與上訴人同居。
第一、二審本訟及反訴訴訟費用由被上訴人負擔。
    事實及理由
壹、本訴部分：
一、本件被上訴人提起本訴，聲明請求判決准被上訴人與上訴人離婚，請求原因事實
    如下：
（一）兩造於民國七十八年十一月三十日結婚，婚後育有未成年子女董睿瀅。雙方經
      濟各自獨立，但家用部分由被上訴人負擔，詎於八十八年二月間上訴人主動調
      職至台北，夫妻鮮少見面，感情日疏，僅剩夫妻名份，被上訴人於八十八年七
      月間為解決債務問題，需將所有坐落台中市○○街房屋出售，而前往整理屋內
      餘物時，竟發現上訴人之房間到處擺滿上訴人與另一名男子之照片，該照片有
      「ILOVE EVERY ABOUT YOU」、「I" VE LIKED YOU」等親暱字眼之飾語，經被
      上訴人打聽知悉該名男子姓名為謝文賈，乃與上訴人打高爾夫球之球友，但被
      上訴人猶念在夫妻情份而予原諒，只將照片送回上訴人娘家，期望上訴人知錯
      能改，冀使雙方冰冷之婚姻生活能有轉機。
（二）由於上訴人於八十八年二月間主動調職至台北，根本未顧及被上訴人之感受，
      是以雙方感情日趨轉淡，僅剩夫妻之名，形同陌路，屢有爭執，乃於八十九年
      二月一日協議分居，詎上訴人於分居後不久，一反常態片面終止分居協議，藉
      故要求返回軍和巷住家，每次返回卻找警員陪同，被上訴人實不知上訴人企圖
      何在，復因上訴人此不尋常之舉動致雙方屢生爭執，於八十九年三月十一日爭
      執時甚而衍生衝突事件，姑不論誰是誰非，原審刑事庭亦認雙方婚姻關係難以
      維持，況近二、三年來兩造因婚姻發生問題，上訴人竟以訴訟來處理，被上訴
      人及家人所受傷害甚深，既有破綻，爰依民法第一千零五十二條第二項規定，
      請求判准離婚。
二、上訴人答辯以：
（一）被上訴人舉上訴人有單獨與男子合照照片，並照片上有親暱字眼一事，此事上
      訴人亦感莫明。蓋為何有此一照片，上訴人根本毫無印象，更不知有照片上之
      字眼，事後經上訴人一再回想，並依照片內容觀之，應係上訴人某次配合公司
      舉辦活動所參加團體球賽，與會餐人士合影，當日餐會中尚有多人，亦經上訴
      人於原審提出照片供參酌。觀照片內容，上訴人與該名男子並無任何親暱舉止
      ，故照像時上訴人未特別在意，且現已邁入二十一世紀，兩性地位實質平等，
      為憲法所保障，上訴人不因結婚即不得與外界社交往來，上訴人因公司業務而
      參加社交活動、或在社交場合中與人照像，以現代人而言，乃屬正常之事，二
      人合照照片並不能代表何意義，照片上所外加之字模何來上訴人並不知悉，而
      被上訴人所提供為證之相片與原本之大小並不相同，照片上之文字係事後拼湊
      加上，並非上訴人照片上之原有字眼。被上訴人係以此舉製造上訴人有品性不
      端，不守婦道之假象。又，倘確如被上訴人於原審所稱，上訴人之房間到處擺
      滿被告與該一名男子之親暱照片，則被上訴人於原審為何只提出一張照片，而
      未能提出其他？且被上訴人自承並未就照片之事與上訴人發生爭吵，被上訴人
      之反應實與常理相違。
（二）上訴人原任職龍邦開發股份有限公司台中公司開發部副經理，於八十八年十一
      月一日奉公司人事令，調派至台北公司任副經理，有公司調職令可參，此乃因
      上訴人所屬之台中分公司經評估台中市場開發不易，而欲將業務重心移往台北
      發展，基於業務需要，故自八十七年七月起陸續將台中分公司部分主管調派至
      台北公司工作，奉派調職者非僅被告一人，且八十八年二月間上訴人任職公司
      本即調派上訴人至台北公司，因上訴人向公司表示家住台中，家中尚有丈夫、
      女兒須照顧不便調職，故公司同意上訴人採每週二至三天出差台北方式處理業
      務，嗣因中部地區發生九二一大地震，公司更決策表明將全部重心移往台北，
      故於八十八年十一月將上訴人調任台北公司開發部副經理，並表明若不配合職
      調即予解職。因時值經濟不景氣之現況，被上訴人經商又不順利，上訴人恐家
      庭經濟之不堪負荷，於多方考量下，始決定北上就職，並非主動要求調職台北
      。
（三）憲法第十六條規定「人民有訴訟之權利。」此一憲法意旨，於婚姻關係及家庭
      生活，亦應有其適用，非可謂一旦步入婚姻關係，婦女就其所受不合理之對待
      ，即須忍氣吞聲，一再忍耐。法律為保障婚姻中弱勢之一方，並有家庭暴力防
      治法之制訂，以促進家庭之和諧並保護被害人之權益。八十九年暑假結束前幾
      天，上訴人與女兒自台北娘家返回軍和巷現住處時，被上訴人父母卻表示兩造
      已離婚，不願開門，任憑上訴人一再解釋，均置之不理，讓母女二人無法進入
      家門，上訴人不得已只好求助於警方，往後上訴人每每回家即如此，只好均委
      請熱心警員幫忙。上訴人原盼透過民事保護令案件之審理，告訴婆婆渠等之行
      為已不適法，更期盼婆婆能體諒上訴人愛夫愛女之心，才提起保護令之聲請。
      而上訴人於八十八年九月二十日凌晨遭被上訴人毆打之事實，已經刑事判決有
      罪確定。被上訴人毆打上訴人後，上訴人一心期待被上訴人能道歉，但接下來
      上訴人每次返家，均不得其門而入，被上訴人甚至故意避不見面，每每由婆婆
      對上訴人惡言相向，甚至身為大伯也介入阻擾，上訴人不得已始於告訴期間屆
      滿前之八十九年三月十六日提出傷害告訴，希藉此能有與被上訴人溝通機會。
      本件上訴人遭被上訴人及其家人之毆打、不讓上訴人返家之精神虐待，在婚姻
      中乃被害人，採法律途徑以保護自身權益，均屬合法權利之行使。原審判決理
      由竟以上訴人既不原諒被上訴人，又不同意離婚，僅因無法輕易獲得其公婆接
      納，即委請警員一同返家，又與被上訴人之家人涉訟多起並經判處罪刑確定，
      加深兩造結髮情義之裂痕，而認上訴人之行為係兩造婚姻難以維持之原因，上
      訴人應負婚姻破裂之責，顯有違憲法及法律保護被害人之立法精神。
（四）上訴人並無意與被上訴人協議分居。兩造之所以簽立該協議書，係因上訴人於
      睿瀅每年寒暑假時，均會攜睿瀅返回台北與外婆同住，俟假期結束前始返回台
      中，八十九年二月，上訴人一如往來於寒假時欲攜睿瀅至外婆家時，被上訴人
      卻一反常態，不願意睿瀅北上台北，且面露凶相向上訴人表示，若要帶睿瀅到
      台北渡假，必須先簽立被上訴人事先擬稿之協議書內容，方可隨上訴人至台北
      外婆住處，上訴人為免雙方因此發生爭執，無奈下始簽下該協議書。
（五）綜上所述，上訴人因工作之故與被上訴人分居二地，乃情非得已，已如前述，
      然上訴人於每週休假，均固定返回台中夫家與家人同住，主觀上並無拒絕履行
      同居之意思，而兩造於八十九年二月一日簽立協議書後，上訴人隨即於八十九
      年三月二十九日委託律師函知被上訴人，上訴人希返家同居，並請被上訴人顧
      及為家庭圓滿及子女利益，齊心維持雙方婚姻。是上訴人於兩造婚姻關係之維
      繫已盡心盡力，兩造婚姻亦無不能維持之重大事由存在，從而被上訴人請求離
      婚，實無法律上理由。
貳、反訴部分：
一、上訴人於原審提起履行同居之反訴，請求判決被上訴人應與上訴人在台中市和平
    里軍和巷五二之二號同居。請求理由如下：
（一）兩造之女兒出生後，因婆家無法幫忙照顧，始將女兒送回台北娘家照顧，於八
      十五年接回女兒同住台中，之前被上訴人未曾表示反對，其謂被上訴人未顧及
      其感受，至感驚訝；被上訴人亦稱上訴人未照顧女兒，實則不然，兩造之女兒
      上學均為上訴人載送，平日女兒要看到父親必須在天亮起床後，被上訴人甚至
      徹夜不歸，現亦不關心女兒學業及生活，讓上訴人至感痛心。又上訴人北上任
      職曾與被上訴人商議，非如被上訴人所稱未曾知會；上訴人為解被上訴人事業
      困境，曾配合擔任保證人，讓其順利貸得三百萬元，甚獨立負擔家庭生活開銷
      ，詎被上訴人於八十八年九月二十日凌晨僅因上訴人索取女兒之學費，即動手
      毆打；至上訴人打高爾夫球，乃是配合公司舉辦之活動，並非上訴人個人好玩
　　　，在團體聚會之正式場合，與人合照，以現代人言乃屬正常之事。
（二）兩造婚姻雖有危機存在，但上訴人深以為兩造緣因相愛而結婚，憑藉深厚之感
      情基礎，只要共同努力，仍將有轉機出現，況兩造間尚有一可愛女兒，彼此當
      多加考量子女處境，是以上訴人不斷努力，希望挽回婚姻之原因，故在每逢休
      假時均返回夫家，欲敘天倫，奈被上訴人竟不願開門，故意阻礙，顯已違背夫
      妻同居之義務，上訴人自問行為端正，無任何令夫家蒙羞情事，工作之餘亦積
      極返家團聚，是被上訴人拒絕同居，無正當理由，為此訴請被上訴人應在台中
      市和平里軍和巷五二之二號履行同居義務。
二、被上訴人答辯聲明請求判決駁回上訴人之反訴。答辯以：
（一）兩造於七十九年間結婚，在被上訴人家中，因上訴人之年紀最小，因此被上訴
      人及家人都非常疼愛上訴人，惟自女兒董睿瀅出生後，上訴人竟不顧被上訴人
      之反對，執意將女兒送回台北其娘家照顧，期間被上訴人為見到女兒，於工作
      繁忙之餘，仍每週北上探望女兒，至四、五年前被上訴人始將女兒帶回台中親
      自照顧扶養，惟上訴人自此即藉故爭吵，之後甚少回家或很晚才回家，當被上
      訴人關心詢問時，上訴人均推說是為了工作，甚而未告知被上訴人即主動調職
      至台北，根本未顧及上訴人之感受，是以雙方感情日趨轉淡。
（二）八十八年六月間被上訴人因工作遭遇困難，財務狀況出現問題，每天需忙於處
      理工作之事務，心情已相當煩悶，詎上訴人不僅未曾給與任何扶持、鼓勵，反
      而冷嘲熱諷，甚至例假日時只顧自己與朋友打高爾夫球，完全不尊重被上訴人
      之人格及尊嚴，被上訴人於八十八年七月間為解決財務問題，擬將台中市○○
      街房屋出售，前去整理房子時，始發現上訴人之房間到處擺滿其與謝文賈之親
      暱照片，當被上訴人對上訴人詢問時，上訴人竟一副愛理不理之態度，被上訴
      人雖相當氣憤，仍予原諒，豈料上訴人脾氣卻更壞，更破壞多年來與被上訴人
      及其家人之和諧相處關係。
（三）上訴人於八十九年農曆過年前，先是無理取鬧帶著親友來，突然要搬家公司至
      雙方台中市○○街住處將其嫁妝搬走，上訴人之母當時還說同意兩造離婚，被
      上訴人因見雙方關係已形同陌路，若任令其搬走物品則再見面之機會極微，故
      而不允，並經被上訴人及家人規勸，上訴人仍堅持搬走東西，不得已雙方始簽
      立分居協議書，且該協議書是上訴人所擬，被上訴人只是重謄該文件並簽名；
      然分居不久，上訴人卻故意找警員陪同返家，令被上訴人及家人不勝其擾，雙
      方因此產生極大摩擦，之後上訴人又向娘家片面指述被上訴人之家人待其不好
      等等，致上訴人之母對被上訴人非常不諒解，不久被上訴人又接到上訴人要求
      終止分居協議之存證信函，致令被上訴人不知所措，更甚者上訴人於八十九年
      三月間起陸續對被上訴人及被上訴人之母董謝好、胞兄董正模提出莫須有之傷
      害等多起訴訟，對雙方之婚姻造成更大之傷害。
（四）上訴人鮮少返家，繼之主動調職台北，再而突然搬家及要求分居，甚而對被上
      訴人之家人涉訟多起，所為再再破壞雙方婚姻之和諧；且被上訴人未曾在上訴
      人返家時故意不開門，均是上訴人不回家，亦不留下聯絡電話及住址，讓被上
      訴人完全找不到，上訴人於八十九年間莫名其妙對被上訴人提出傷害訴訟時，
      但被上訴人仍不斷釋出改善雙方婚姻之善意，藉由律師及刑事庭法官協調，亦
      答應雙方另擇他處共居一起，然上訴人卻仍置之不理，不履行同居義務，亦不
      離婚，致原審刑事庭法官認為雙方婚姻關係難以維繫，實是上訴人對兩造婚姻
      之維持毫無誠意，且不斷破壞雙方感情，提出多起訴訟，增加彼此之裂痕，終
      導致難以再繼續維持婚姻，上訴人仍稱兩造婚姻仍有轉機，及其每逢休假均返
      家云云，根本不實在，兩造婚姻既有破綻，實已不適合共同生活。
參、原審法院斟酌兩造之主張及攻擊防禦方法之結果，認被上訴人之本訴為有理由，
    上訴人之反訴為無理由，而判決准被上訴人與上訴人離婚，並駁回上訴人之反訴
    。上訴人不服，就本訴及反訴部分均提起上訴，就本訴部分上訴聲明求為判決：
    （一）原判決廢棄；（二）被上訴人在第一審之訴駁回。就反訴部分上訴聲明求
    為判決：（一）原判決廢棄；（二）請求反訴被上訴人應與反訴上訴人在台中市
    和平里軍和巷五二之二號同居。被上訴人則答辯聲明求為判決駁回上訴人之上訴
    。
肆、本院論斷之心證理由：
一、本訴部分：
    按夫妻間有民法第一千零五十二條第一項以外之重大事由，難以維持婚姻者，夫
    妻之一方得請求離婚，但其事由應由夫妻之一方負責者，僅他方得請求離婚，為
    該條第二項所明定。本件被上訴人主張兩造間為夫妻關係，現婚姻關係存續中之
    事實，業據其提出戶籍謄本一件為證，並為上訴人所不爭執，堪信被上訴人此部
    分主張為真實。惟被上訴人主張兩造間有民法第一千零五十二條第二項所規定之
    重大難以維持婚姻事由，則為上訴人所否認，並以前詞置辯，。經查：
（一）關於被上訴人主張上訴人因女兒董睿瀅是否交娘家照顧問題，藉故爭吵，並甚
      少回家，甚至未告知被上訴人，即主動調職台北部分，上訴人雖承認調職台北
      一事，惟否認未告知被上訴人而主動請調。查本件上訴人於八十八年十一月一
      日調職台北一節，已據上訴人提出龍邦開發股份有限公司人事通告一紙為證，
      該人事通告僅能證明上訴人調職台北之事實，並未能證明上訴人有主動請調台
      北之情事，又綜觀全卷事證資料，亦乏被上訴人所指上訴人藉故爭吵、甚少回
      家，以及主動請調台北任職之事實，被上訴人此部分所指，自難信為真實。
（二）關於被上訴人主張上訴人與另一男子之曖昧關係部分，雖據被上訴人提出上訴
      人與另一男子合照之照片一幀為證（置於本院證物袋，簡稱照片一），然就照
      片一以觀，上訴人與另一男子間並無何親暱舉止，難認為兩人間有何曖昧關係
      。而上訴人就其所辯該照片係團體聚餐時所拍攝等語，亦據提出其所稱聚會時
      之照片二幀附於原審卷第二六頁可參。觀諸上訴人所提之照片，其一即為上訴
      人、該男子，與其他多人同桌共餐之照片（簡稱照片二），而在照片一與照片
      二中，上訴人與該男子之衣著均為相同，背景陳設亦相合致，足見上訴人前揭
      所辯，應屬真實。前開照片一既係在社交場合所拍攝，尚難認為該照片之內容
      有何曖昧之處。又照片一上固有飾語「I  LOVE EVERY ABOUT YOU」、「I" VE
      LIKED  YOU」等親暱字樣，惟經本院函臺中市攝影學會鑑定結果，相片一上之
      文字為事後加註，有該學會九十一年五月十日中攝會（發）仁字第一六號函附
      卷可稽（見本院卷第九八頁），足見上開字樣係在拍攝好之照片上所加註者，
      並非照片內容本身，且徵諸上開照片並非持續為上訴人所持有，而係由被上訴
      人所提出，則該照片上親暱字句之飾語是否出於上訴人意思所製作，已有可疑
      ，此尚不能為上訴人不利之認定。而被上訴人雖指摘上訴人房內滿是上訴人與
      上開男子之合照云云，惟其僅能提出照片一為證，就其他照片部分陳稱交予上
      訴人之母親云云，復未能舉證以實其說，亦難信為實在。綜上，被上訴人主張
      上訴人與上開男子有曖昧關係，傷害兩造之婚姻關係云云，要屬無據。
（三）關於被上訴人主張兩造協議分居後，上訴人故意找警員陪同返家，令被上訴人
      不勝其擾，並自八十九年三月間起陸續對被上訴人及其母董謝好、其兄董正模
      提出莫須有之傷害等多起訴訟部分：
  １、本於國民主權之原理，人民有循司法途徑請求救濟之權利，此為人民之基本權
      利，亦為憲法第十六條所明定，而家庭暴力防治法本即為防治家庭暴力行為及
      保護被害之家庭成員權益所設置。本件上訴人為被上訴人之配偶，與被上訴人
      之母董謝好為直系姻親關係，與被上訴人董正模為四等親以內之旁系姻親，均
      合於家庭暴力防治法第三條規定家庭成員之定義。
  ２、查上訴人主張被上訴人於八十八年九月二十日毆打上訴人成傷，犯刑法上傷害
      罪；被上訴人之兄董正模於八十九年三月十日強行將上訴人抱出住處外，並因
      而致上訴人受傷，犯刑法上傷害罪、以強暴使人行無義務之事罪等情，業經上
      訴人提出原審八十九年度易字第一五七六號、八十九年度易字第四０八五號刑
      事判決為證（見原審卷第二二至二三頁、第四五至四七頁），其等所為並屬家
      庭暴力防治法第二條第二款定義之家庭暴力罪。上訴人固於八十九年間對被上
      訴人及被上訴人之兄董正模分別提起傷害告訴，並聲請民事通常保護令，有前
      開判決書二件，及民事通常保護令聲請書附於原審卷第六二至六三頁可按，然
      上訴人與其兄董正模既有前述家庭暴力罪犯行，上訴人於身體法益遭受侵害時
      ，循司法程序以資救濟，並依法聲請民事保護令，以維其權益，揆諸前開說明
      ，上訴人所為均屬正當權利之行使，並無可歸責之處。
  ３、上訴人主張其攜女董睿瀅欲返回與被上訴人共同居住之住處時，遭被上訴人及
      其母董謝好所拒等情，為被上訴人所不爭執，並陳稱與其母董謝好以更換門鎖
      方式，阻止上訴人返回原住處同居等語（見原審卷第四三頁），僅辯以兩造已
      協議分居，上訴人不得再行返回原兩造共同居住之處所云云，惟按夫妻互負同
　　　居義務，為民法第一千零一條所明定，兩造間雖訂有分居之協議，有被上訴人
　　　提出之協議書一紙在卷可佐（見原審卷第八頁），然上開協議並無分居期限既
　　　與民法第一千零一條之意旨相違，又違反夫妻共同生活之婚姻本質，自屬違反
　　　公序良俗，依民法第七十二條規定，對兩造當事人均不生效力。本件被上訴人
　　　與其母董謝好以更換門鎖方式，阻止上訴人返回原住處同居，自屬侵害上訴人
　　　返回原住處之權利，上訴人依家庭暴力防治法之規定，對被上訴人及被上訴人
　　　之母董謝好提出民事通常保護令聲請（有前開民事通常保護令聲請書可參），
　　　亦屬正當權利之行使，不能責其應對被上訴人所指婚姻破綻負責。
  ４、綜上，被上訴人與其兄對上訴人有傷害等家庭暴力犯行，與其母共同妨礙上訴
      人進入兩造同居之住處，反指摘上訴人提出告訴、聲請民事通常保護令之舉傷
      害婚姻云云，毋寧倒果為因，其主張洵無足採。
（四）綜據上述，本件被上訴人主張上訴人與他人有親暱關係、鮮少返家，繼之主動
      調職台北等節，均難認為真實，至被上訴人主張上訴人對其與其母董謝好聲請
      民事保護令，對其兄董正模提出告訴並聲請民事通常保護令一節，亦係上訴人
      本於其權利之正當行使，自難認上訴人應就被上訴人所指兩造間之重大難以維
      持婚姻事由負責。而本件被上訴人對上訴人犯家庭暴力罪在先，復以更換門鎖
      之方式拒絕上訴人進入兩造同居之住處在後，且進入訴訟程序後，雖被上訴人
      屢為維持婚姻意願之表示（見原審卷第三一頁、第四三頁、本院卷第五六頁、
      第六七頁），上訴人仍執意離婚，則衡之上情，兩造婚姻關係縱有重大難以維
      持之事由，亦係可歸責於被上訴人。從而，上訴人以其可歸責之行為，依民法
      第一千零五十二條第二項規定訴請離婚，揆諸同條但書之規定，自無由准許。
二、反訴部分：
    按夫妻互負同居之義務，但有不能同居之正當理由者，不在此限，民法第一千零
    一條定有明文。查本件被上訴人主張上訴人主動調職台北、與其他男子關係曖昧
    ，甚而對被上訴人及其家人涉訟多起，所為破壞雙方婚姻之和諧云云，均難認為
    實在，而兩造間雖定有分居之協議，然對於兩造並不生效力，均如前述。至被上
    訴人主張上訴人自被上訴人將女兒自上訴人娘家帶回後，即藉故爭吵，之後甚少
    回家或很晚才回家，讓被上訴人遍尋不著，並於被上訴人財務出現問題時冷嘲熱
    諷，於被上訴人在刑事訴訟中釋出改善雙方婚姻之善意時，仍置之不理，不履行
    同居義務等情，均不能舉證以實其說，自難僅憑被上訴人主觀喪失維持兩造婚姻
    之意願，即認上訴人有不能履行同居義務之正當事由。是上訴人本於前開法條規
    定，反訴請求被上訴人履行同居義務，為有理由，應予准許，又上訴人請求履行
    同居之處所，為其夫妻原住所，自無庸贅列，併此敘明。
伍、綜上所述，本件上訴人依民法第一千零五十二條第二項規定請求判決離婚，為無
    理由，不應准許，上訴人反訴主張被上訴人應履行同居之義務，為有理由，應予
    准許，原審判准兩造離婚，及駁回上訴人之反訴，均有未合。上訴意旨指摘原判
    決不當，求予廢棄改判，為有理由。自應由本院予以廢棄改判，如主文第二、三
    項所示。
陸、本件事證已臻明確，兩造其餘攻擊防禦方法及舉證，於判決結果不生影響，無庸
    逐一論列，併此敘明。
據上論結：本件上訴為有理由，依民事訴訟法第四百五十條、第七十八條，判決如主
文。
中　　　華　　　民　　　國　　九十一　　年　　　七　　　月　　 十六　　 日
~B1民事第四庭審判長法　官　黃斐君
~B2　　　　　　　　法　官　陳蘇宗
~B3　　　　　　　　法　官　張浴美
右為正本係照原本作成。
如對本判決上訴，須於收受判決送達後二十日內向本院提出上訴書狀，其未表明上訴
理由者，應於提出上訴後二十日內向本院提出上訴理由書（須按他造人數附具繕本）
，並繳納送達用雙掛號郵票拾份（每份參拾肆元）。
上訴時應提出委任律師或具有律師資格之人之委任狀；委任有律師資格者，另應附具
律師及格證書及釋明委任人與受任人有民事訴訟法第四百六十六條之一第一項但書或
第二項（詳附註）所定關係之釋明文書影本。
~B　　　　　　　　書記官　謝雅惠
中　　　華　　　民　　　國　　九十一　　年　　　七　　　月　　 十七　　 日
附註：
民事訴訟法第四百六十六條之一（第一項、第二項）
對於第二審判決上訴，上訴人應委任律師為訴訟代理人。但上訴人或其法定代理人具
有律師資格者，不在此限。
上訴人之配偶、三親等內之血親、二親等內之姻親，或上訴人為法人、中央或地方機
關時，其所屬專任人員具有律師資格並經法院認為適當者，亦得為第三審訴訟代理人
。
　　　　　　　　　　　　　　　　　　　　　　　　　　　　　　　　　　　　Ｙ